臺灣高等法院刑事判決　　　　　　　　93年度上易字第1023號
上　訴　人
即 自訴 人 庚○○
　　　　　　　　　　指定送達代.
自訴代理人　謝震武 律師
 　　　　　 王嘉翎 律師
上　訴　人
即　被　告　己　 ○
共　　　同
選任辯護人　羅明通 律師
　　　　　　陳彥任 律師
　　　　　　陳家駿 律師
上列上訴人因被告妨害名譽等案件，不服臺灣臺北地方法院92年
度自字第687號，中華民國93年4月30日第一審判決，本院判決如
下：
    主  文
原判決關於己○部分撤銷。
己○無罪。
其他上訴駁回。
    理  由
壹、自訴意旨略以：被告己○係坊間「壹週刊」之出版商「香港
    商壹傳媒出版有限公司」之負責人及總編輯，被告丙○○係
    該週刊之社長，均實際負責該週刊之統籌、執行及各項業務
    。該週刊標榜以「狗仔隊」手法，眾所皆知。被告等於九十
    二年七月三十一日，於所發行之第一一四期壹週刊報導中，
    於毫未見任何證據之情形下，以斗大之「王又曾送豪宅　舊
    愛伴遊　庚○○劈腿富貴」為標題，並憑空捏造詆稱「王又
    曾送了一棟位於天母的豪宅給庚○○」、「王又曾花了近四
    千萬元買的房子，卻由庚○○住，且登記在她的名下，他們
    之間是什麼關係？給外界太多聯想」，該報導之前言，更直
    稱「今年夏天，王又曾又買下天母豪宅給庚○○居住」等諸
    多不實事項，且該段內容，亦經王又曾否認，然該雜誌仍為
    前述無證據之不實指控，顯已致自訴人名譽嚴重受損。因認
    被告等涉犯刑法第三百十條第第一項、第二項之加重誹謗罪
    嫌。
貳、撤銷改判（即被告己○）部分：
一、被告己○供認擔任「壹週刊」雜誌之總編輯，職司該雜誌所
    刊文章內容之查證、審稿、照片挑選及文章刊載與否、標題
    設定、頭條封面等決策工作，及該第一一四期雜誌載確有登
    載上開自訴意旨所述文字等事實，並有自訴人所提出之該期
    報導文章影本足佐。惟被告否認有何誹謗犯行，辯稱：依司
    法院大法官釋字第五０九號解釋，自訴人應就系爭報導內容
    不實，及被告為報導時具有真實惡意等節負舉證責任，惟自
    訴人均未舉證，並指出證明之方法，自應裁定駁回自訴；且
    「壹週刊」所刊登上開文章內容確有經過查證，在刊登之前
    ，蘋果日報及第一手報導亦有相類似報導，並無不實。雖經
    鈞院調查結果得知贈屋者係「乙○○」，非王又曾，但此對
    自訴人之評價並無不同。況依美國聯邦最高法院於New York
    Times v. Sullivan一案中表示之意見，人民得在無真實惡
    意之前提之下，公開發表關於公眾人物或名人誹謗性言論之
    權利等語。
二、經查，上開報導所稱之「豪宅」，係東煒建設股份有限公司
    （下稱東煒建設公司）所興建之「天母奇跡」，即門牌臺北
    市○○區○○路一三八號五樓之房地（基地座落臺北市○○
    區○○段一小段一三一地號，下稱系爭房地），此為兩造所
    不爭執。系爭房地分別於九十一年十二月十一日、九十二年
    六月二十六日登記為自訴人庚○○所有，有卷附之土地及建
    物登記簿謄本足佐（見原審卷第四三、四四頁）。該房地之
    買賣價金約定為新台幣（下同）三千八百五十萬元（含車位
    價款），簽約款二百一十八萬元及尾款四十六萬九千三百五
    十一元，除分由案外人乙○○簽發以彰化銀行天母分行為付
    款人，九十二年四月二十五日期；案外人甲○○簽發以華南
    銀行北投分行為付款人，九十二年六月三十日期，均同前面
    額之支票各一張，交付東煒建設公司提兌外；案外人甲○○
    並於九十二年五月五日匯款二十三萬元、一千八百萬元、一
    千七百八十二萬元至東煒建設公司帳戶等情，此有東煒建設
    公司九十三年八月二十七日函送之房地買賣預定單影本一件
    可參，及經該公司九十三年十一月二十四日（93）煒業字第
    931124號函、九十四年一月二十四日（94）煒業字第940124
    號函復本院在卷，暨彰化銀行天母分行九十三年十月一日函
    、華南銀行北投分行九十三年十二月二日函各檢送上開支票
    之正反面影本可徵（見本院卷第一宗第一九六、一九七、二
    ０五、二九一、二九六、二九七頁；第二宗第五頁）。上開
    以甲○○支票，及由甲○○匯款支付系爭房地之價金，均屬
    乙○○之款項，係甲○○受其老闆乙○○之指示所為等情，
    此據證人甲○○結證屬實（見本院卷第二宗第二六頁）。依
    此，則自訴人所承購之系爭房地，在二個月間陸續支付之價
    金共三千八百六十九萬九千三百五十一元，皆由案外人乙○○付款給東煒建設公司，情甚明灼。
三、上開報導係於九十二年七月三十一日出刊，此為自訴人所是
    認。在此之前，蘋果日報已於二００三年七月十八日刊載「
    大亨送房子有影瞴？」「庚○○談房事神經質」，文中談及
    「由於天母房地產仲介業者最近有傳言指出，某媒體大亨為
    庚○○在天母購入新屋，房子頭期款還是該名大亨付的錢：
    ，」及庚○○對於記者詢問有無在天母買房子一事，持否認
    之態度；二００三年七月十六日之「第一手報導」，亦登載
    「：最近演藝圈盛傳，庚○○周旋在傳播業富商和多金男友
    之間，還能越變越富貴，消息指出，庚○○對外說要養家，
    還有貸款要付，不過卻有仲介業者指出，她名下本來有一棟
    九百萬的公寓，：：，最近傳播業富商，卻花了四千萬，幫
    她買了一間天母的豪宅？雖然這幾年她接了不少通告，但她
    的富裕程度，卻令外界議論紛紛，尤其她曾經被偷拍過與富
    商之間有過接觸，：。」等情，有上開日期出刊之蘋果日報
    影本、「第一手報導」文章存卷足參（見本院卷第一宗第六
    二至六四頁）。足見傳播業富商或媒體大亨送自訴人「豪宅
    」一事，在被告所出版之該週刊報導前，早已見之於報章，
    有差異者只是有無寫出「贈與人」之姓名而已。
四、依卷附由被告提送之資料（見本院卷第一宗第二二七頁），
    及證人甲○○之證述，以支票及匯款方式支付系爭房地價金
    之乙○○，亦與上開報導所指之王又曾，均屬橫跨傳播業之
    經營者。依自訴狀之記載，本件自訴事實之爭點，既在於自
    訴人名下之系爭房地，是否為「王又曾送豪宅」？則該「豪
    宅」究係自訴人自有資金所承購，抑或是「他人」所贈送，
    自有深入調查之必要。自訴人庚○○始終不曾到庭說明，本
    院多次曉諭自訴代理人應就系爭房地非屬他人所贈與之事實
    （即自訴事實），負舉證責任，並指出證明之方法，均未見
    其說明及舉證以實說，依前述該房地之價金支付情形，已難
    單憑登記在自訴人名下，即遽認系爭房地即為自訴人所自購
    。又依上引購屋資金來源顯示，系爭房地固無從認定與「王
    又曾」有何關連，但確屬係案外人乙○○所支付之價金無訛
    ，則上開報導所指系爭房地（豪宅）係「他人」所贈送予自
    訴人一節，除贈與者之姓名有所不符外，並非憑空捏造。
五、被告辯稱上開報導所以指向王又曾送豪宅，係因其週刊之前
    曾經拍攝到自訴人與王又曾二人過從甚密，且經向東煒建設
    公司查證結果，有合理確信系爭房地係王又曾所饋贈等語。
    並提出二００二年六月十三日出刊之「壹週刊」載有「26歲
    明星庚○○偷情曝光」一文，及二００二年六月十三日聯合
    報二十八版「庚○○否認與大亨傳緋聞」報導為證（見本院
    卷第一宗第四八至五六頁），及說明依聯合報上開報導，已
    見庚○○有自承與王又曾談到購屋貸款之事宜。證人即「壹
    週刊」記者戊○○結證稱，伊有參與東煒建設公司部分之採
    訪，在出刊前，公司曾經提出一份蘋果日報的剪報，報導有
    大亨購買豪宅送庚○○一事，但報導中指出庚○○的說法前
    後不一致，所以伊即去查證。伊以電話找上東煒建設公司的
    陳經理，在電話中問陳經理王又曾是否在「天母奇跡」購屋
    送給他的朋友住，陳經理自己加一句說他的朋友已住進來，
    伊即問他朋友是否庚○○，陳經理說是，還問我說麼怎麼知
    道？等語（見本院卷第一宗第一一九、一二0頁）。核與上
    開報導內文所載：而建造「天母奇跡」的東煒建設公司人員
    更私下透露，東森集團老闆王又曾的確在「天母奇跡」買了
    一戶，現在這戶房子已經由他的「朋友」居住，而這個朋友
    就是庚○○。」（見原審卷第七頁）相符一致，則證人戊○○證述其就此部分有作過查證，應無不實。證人即東煒建設
    公司丁○○雖否認有與戊○○通電話，及戊○○所指之上情
    （見本院卷第一宗第一三二、一三三頁）。但證人丁○○或
    因業務關係不得不否認，依情理並非不可能，尚難僅憑證人
    丁○○之否認即反證證人戊○○未經查證。按依臺灣新聞記
    者協會通過之「新聞倫理公約」第十條規定：新聞工作者應
    該詳實查證新聞事實。證人即記者戊○○上開查證結果，雖
    不無「張冠李戴」之疏失，但被告係總編輯，其依憑採訪記
    者查證之事實，及前述其它媒體已有之類似報導，自已具有
    相當理由之確信，殊難認被告有何明知不實仍決定刊登之情
    事，被告上開所辯，並非不可採信。
六、自訴人認上開「王又曾送豪宅　舊愛伴遊　庚○○劈腿富貴
    」「他們之間是什麼關係？給外界太多聯想」之報導，足以
    貶損其名譽，以比較白話的說法是，「豪宅是我自己買的，
    你卻應柪成是□□□（多金富商、已婚）送的，這種講法會
    讓外界誤認為我們的關係曖昧，所以是誹謗」。故如將上開
    報導中之「王又曾」三字改為「乙○○」，其法律評價應無
    不同。可見足以貶損自訴人名譽者，應在於系爭房地係他人
    所贈送之報導是否有所不實，而非贈送人是誰有無錯誤。第
    以如非他人所贈送，但卻報導錯誤，以致引發不當的聯想，
    如此才足以貶損到被報導者的名譽，倘「豪宅」確屬他人所
    饋贈，而贈與者屬性（多金富商、已婚）相同，則究屬何人
    所送，其結果即無不同。而登記在自訴人名下之系爭房地，
    確實是案外人乙○○支付全部之買賣價金，是關此部分之上
    開報導應無貶損自訴人名譽之可言。上開報導中雖亦使用略
    具顏色之「劈腿」此一字眼，但目前相當流行之「劈腿族」
    一詞，係一個被創造出來的新用法舊詞彙。所謂「劈腿」（
    據轉載自報導稱，正統英文稱之「two timer」；比較時髦
    的說法是「player」；坊間則有書籍謂之「have the third
     person」）是指與一人以上的交往（交往的程度依各人之
    情形不同），乃社會風氣開放結果的產物，通常用來形容對
    感情腳踏兩條船的人。拜媒體發達之賜，許多劈腿的行徑常
    被攤在大眾的眼光下，尤以公眾人物為甚。被指為「劈腿族
    」的一員，就尚不具婚姻關係之男、女之一方而言，縱有與
    一人以上交往之事實，除後果自負外，其自己本身之「劈腿
    」行徑並無法律非難性，是上開報導所指之「劈腿」亦難認
    有何貶損名譽。
七、天平兩邊之小盤子，如果各放置「新聞報導自由（言論自由
    之一種）」與「誹謗罪名」，就主張言論自由之一造，「行
    為人雖不能證明言論內容為真實，但依其所提證據資料，認
    為行為人有相當理由確信其為真實者，即不能以誹謗罪之刑
    責相繩」；對於主張構成誹謗罪名之控方之他造，當然「亦
    不得以此項規定而免除檢察官或自訴人於訴訟程序中，依法
    應負行為人故意毀損他人名譽之舉證責任，或法院發現其為
    真實之義務」（見司法院大法官會議釋字第五０九號解釋）
    。被告就其被訴之上開犯罪事實，於原審即迭次具狀質疑及
    爭執自訴人購買系爭房地之資金非自有，並指出調查證據之
    方法（見原審卷第三四頁以下）。本院依辯方之聲請，及為
    發現實質的真實並為職權調查證據，顯示系爭房地之價金係
    由案外人乙○○所支付，並無證據足以證明是自訴人之資金
    所價購，及依被告所提此部分之報導早已見之於「蘋果日報
    」及「第一手報導」，暨其週刊先前拍攝到自訴人與王又曾
    確有見面之報導，與憑信採訪記者即證人戊○○針對東煒建
    設公司之查證等資料，已足認被告已提出相當證據資料供查
    證，且以其係總編輯，就該等證據資料亦足資證明被告有相
    當理由確信其內容為真實，而該當於免責不罰之條件。
八、本件自訴人之代理人於原審就審判長所詢問：「除自訴狀所
    載（事實），有無其他補充？」，固據答稱：「尚待聲請證
    人，將儘速陳報。」（見原審卷第十八、十九頁）。惟迄至
    原審辯論終結指定期日宣示判決之前，卷查均不見自訴人之
    代理人對於自訴之犯罪事實有所補充或擴張，亦無提狀或以
    言詞聲請調查證據。故本件自訴人所自訴被告之犯罪事實，
    僅限縮於如前述「壹、自訴意旨」之記載（即自訴狀，見原
    審卷第一頁正反面）。乃原審對於自訴事實之爭點，即報導
    所指「王又曾送豪宅、由蕭叔慎居住登記在蕭女名下」之系
    爭房地，是否為自訴人自有資金所承購，非他人饋贈一節，
    並未翔實調查證據，妥適認定事實，反而逸出起（自）訴事
    實，擅自將自訴人並未狀告之上開報導其他內容予以摘取，
    任作主張，其有關調查證據認定事實之職權行使，及法律適
    用，均有不當。原審就此部分既未經調查審認，即遽為被告
    有罪之判決，自有未合。而此部分事實並經本院調查認定不
    成罪如前述，自訴人以被告部分之量刑過輕為由，提起上訴
    ，雖無足取，被告己○上訴，執以指摘原判決此部分不當，
    為有理由，應由本院就本部分予以撤銷改判，而為被告己○
    無罪之判決。
參、上訴駁回（即被告丙○○）部分：
一、被告丙○○經傳喚未據到庭，據其於原審則否認有何誹謗犯
    行人，辯稱：伊雖擔任「壹週刊」社長，惟該職位屬於名譽
    職，且長期居於香港，從未參與「壹週刊」之編務，對於涉
    案報導事前並不知悉，且因未參與編務，無從得知報導所憑
    之採訪內容，涉案文章報導之前，並未看過等語。
二、經查，本件原審以：被告丙○○上開所辯，核與被告己○供
    證：「壹週刊記者採訪回來，我、副總編輯、採訪記者會開
    會討論，決定是否刊出，針對相關證據作查證，記者撰稿，
    我負責審稿，我及記者一起挑選攝影提出之圖片，進入後面
    的編輯程序，由編輯組針對文字內容進行校對，美編開始編
    大要，經過三校程序後印刷，係由我決定是否刊出，出刊前
    丙○○不用過目，他是我們的社長，平常在香港，一禮拜回
    來一次，主要負責廣告、發行之派送點、財務成本控制等事
    務。」等語相符（見原審卷第一０五至一０七頁）。自訴人
    又迄未提出任何證據證明被告丙○○事前實際參與本案報導
    ，自不能僅以其在壹週刊擔任社長一職，逕而推認定被告丙○○亦參與本案報導前之編審行為。自訴人既無法舉證證明
    被告丙○○之犯罪事證，即應為有利被告丙○○之認定，而
    為其無罪之諭知，經核並無不合。又本案負責審稿之共同被
    告己○，亦經本院判決無罪，業如前述。是自訴人就此部分
    之上訴，即為無理由，應予駁回
肆、臺灣臺北地方法院檢察署移送本院併案審理之九十二年度偵
    續字第五九五號、九十三年度偵續字第二三七號等案卷，應
    予退回由檢察官另行偵辦，附此敘明。
伍、被告丙○○經合法傳喚，無正當理由不到庭，不待其陳述，
    逕行判決。
據上論斷，應依刑事訴訟法第369條第1項前段、第364條、第368
條、第371條、第301條第1項前段，判決如主文。
中　　華　　民　　國　　94　　年　　3　　月  　11　　　日
　　　　　　　　　刑事第二十一庭審判長法　官  溫耀源
　　　　　　　　　　　　　　　　　　  法　官  邱同印
　　　　　　　　　　　　　　　　　　　法　官　吳　燦
以上正本證明與原本無異。
不得上訴。
                                      書記官  陳靜姿
中　　華　　民　　國　　94　　年　　3　　月  　11　　　日
